最高法院刑事判決　　　　　　九十四年度台上字第四一二０號
　　上　訴　人　台灣高等法院檢察署檢察官
　　上　訴　人
　　即　被　告　丁○○
　　　　　　　　　　　　126.
　　被　　　告　乙○○
　　　　　　　　　　　　9號2.
　　　　　　　　丙○○
　　　　　　　　　　　　號4樓.
　 　　　　　 　甲○○
　　　　　　　　　　　　仔59.
上列上訴人等因被告等違反廢棄物清理法案件，不服台灣高等法
院中華民國九十一年九月三十日第二審判決（九十一年度上訴字
第二０三四號，起訴案號：台灣桃園地方法院檢察署八十八年度
偵字第一八一三七號、八十九年度偵字第四０二九號），提起上
訴，本院判決如下：
    主  文
原判決撤銷，發回台灣高等法院。
    理  由
本件原判決認定：上訴人即被告丁○○明知屋前對面台灣電力股
份有限公司（下稱台電公司）高壓鐵塔旁之桃園縣大溪鎮○○段
缺子小段五三五之一０、五三五之二二地號及五三五之六地號如
原判決附圖Ｂ、Ｂ１、Ｃ、Ｄ之土地（面積總計０．０八七公頃
），已公告為保安林，其中五三五之一０、五三五之二二地號土
地屬台電公司所有；五三五之六地號土地屬陳金來、郭承智、郭
承威、郭承勇、郭張德黎（已歿）所有（共有），因見長期空置
無人使用，任人丟棄垃圾，竟未經上述所有權人之同意，於民國
八十五年間在上述土地之路旁種植一排雞籠花等植物，並設置大
門圍籬，擅自墾殖竊占上述保安林地，並搭蓋如該附圖Ａ、Ｂ、
Ｃ所示之工作物鐵皮屋三間（面積詳如其附圖）、Ｂ屋前鋪設水
泥磚步道一條，以供其種菜、放置大型礦泉水水塔等物品及停車
之車庫使用。嗣被告乙○○另於八十八年七月間，佔用上述五三
五之六地號如原判決附圖Ｅ土地，設置鐵皮屋工作物一間，面積
０．０一二九公頃後（此部分未據起訴），因欲在丁○○原先已
竊占使用如原判決附圖Ｄ之土地整平鋪設水泥，放置貨櫃屋及停
車使用，經取得丁○○之同意，乙○○即透過不知情之被告丙○
○尋找建築廢棄磚塊等物以作為回填整地使用，並請不知情之被
告甲○○駕駛挖土機欲將地整平。八十八年十月七日十二時許，
不知情之余成文（已經檢察官另為不起訴處分）自桃園縣桃園市
○○路某工地載運建築廢棄磚塊等物，經由丙○○駕駛自小客車
帶領余成文前往上述地點後，丙○○即離去，余成文尚未及傾倒
，即為警當場查獲等情。因而撤銷第一審關於論處被告丁○○罪
刑部分之判決，改判仍論丁○○以修正前森林法第五十一條第一
項、第二項之於他人保安林內，擅自墾殖及設置工作物罪，處有
期徒刑陸月，並諭知易科罰金之折算標準，及如原判決附圖Ａ、
Ｂ、Ｃ所示之鐵皮屋參間、Ｂ屋前之水泥磚步道壹條、大門圍籬
壹排、及墾殖之雞籠花壹排，均沒收；並就被告丁○○被訴牽連
涉犯違反水土保持法及廢棄物清理法等罪嫌部分，認不能證明其
犯罪而不另諭知無罪。另以公訴意旨略稱：被告乙○○、丙○○
、甲○○與丁○○等四人基於共同之犯意聯絡，明知桃園縣大溪
鎮○○里○○○段地號五三五地號之土地非其所有，竟意圖為自
己不法之利益，未經所有權人陳金來、郭承智、郭承威、郭承勇
等人之同意，亦未經主管機關之許可領有廢棄物清除、處理許可
證，即擅自將上開地號已公告為保安林之山坡地，即如起訴書附
圖所示之土地，合計○．○二五八公頃，由丁○○、乙○○在現
場向不特定人收取每車新台幣（下同）三千元不等之代價，丙○
○招徠不特定卡車或曳引車司機前往傾倒，甲○○駕駛挖土機將
廢棄物壓平整地之方式，共同將上開土地竊占入己，供不特定人
傾倒建築廢棄物，而從事廢棄物之貯存、處理。嗣於八十八年十
月七日十二時許，余成文載運建築廢棄物，經由丙○○帶領，欲
在前開現場傾倒時，即為警查獲。因認被告乙○○、丙○○、甲
○○三人所為，均係與同案被告丁○○共犯森林法第五十一條（
起訴書誤載為第五十二條）第一項、第三項之擅自於他人之保安
林內墾殖及設置工作物罪嫌、刑法第三百二十條第二項之竊占罪
嫌、水土保持法第三十二條第一項之於他人山坡地，未經同意，
從事開發、使用，致生公共危險罪罪嫌及廢棄物清理法第二十二
條第四項之未經主管機關許可，從事廢棄物貯存、清除、處理之
罪嫌云云。惟經審理結果，認被告乙○○、丙○○、甲○○三人
之犯罪不能證明，因而維持第一審諭知其三人均無罪部分之判決
，駁回檢察官該部分在第二審之上訴，固非無見。
惟查：（一）客觀上為法院認定事實及適用法律之基礎之證據雖
已調查，而其內容未明瞭者，即與未經調查無異，如遽行判決，
仍屬應於審判期日調查之證據而未予調查。原判決雖說明：「現
場被查獲之人亦僅證人余成文一人，並未有任何收費人員在場，
則是否確有每卡車收取三千元之費用，即有存疑」，「同案被告
乙○○因欲在被告丁○○原先已竊占使用如附圖Ｄ之土地整平鋪
設水泥，放置貨櫃屋及停車使用，經取得被告丁○○之同意，即
透過不知情之同案被告丙○○尋找建築廢棄磚塊等物以作為回填
整地使用，並請不知情之同案被告甲○○駕駛挖土機欲將地整平
，是被告丁○○雖同意同案被告乙○○於附圖Ｄ之土地傾倒建築
廢棄磚塊，惟目的係同案被告乙○○為回填土地整平鋪設水泥，
放置貨櫃屋及停車使用，並非欲從事廢棄物貯存、清除、處理之
行為，亦非專以經營清除、處理廢棄物為業」等旨（原判決第十
一頁第二至三行、十二頁第八至十四行），資為其認本件現場被
查獲者僅證人余成文一人，並未有他人在場，且被告乙○○因欲
整平被告丁○○原先已竊佔使用如原判決附圖Ｄ之土地鋪設水泥
，放置貨櫃屋及停車使用，乃主動透過同案被告丙○○尋找建築
廢棄磚塊等物以作為回填整地使用等情之憑據。惟被告乙○○於
第一審法院審理時供稱：「（問：是否是你同意丙○○去傾倒廢
土？）是丙○○主動問我，我之前並不認識他，是透過中壢的一
個朋友，問我是否可以去倒廢土，我問丁○○」，「（問：你請
甲○○作幾天？）他不是我請來的」（見第一審卷第二六０、二
六一頁）；被告丙○○於檢察官偵查時亦供認：「（問：你帶余
成文進去何人在場？）乙○○在現場」（見偵查卷第八十四頁背
面、八十五頁）；參以證人余成文於警詢時證以：「（問：何人
同意你到大溪鎮仁文里五三五之六號傾倒廢土？）是我自己打電
話找朋友「阿南仔」……（他）請我打電話給綽號「阿華」……
當時他（丙○○）在現場……他是從大溪鎮○○路開始帶路一直
到現場……」，「……倒一次約新台幣參仟元要給現場的接洽人
」；嗣於檢察官偵查時證以：「『阿華』（丙○○）跟我說一車
三千（元），因我還未倒，只有拉開帆布就被抓到，所以錢還未
給……有二個人在現場，其中一個是乙○○……另外一個姓黃（
丁○○）」，「張華（丙○○）與乙○○都有跟我說（一車三千
元）」（見偵查卷第六、六十頁、八十四頁背面）；及證人賴桂
枝於警詢證陳：「余成文在八十八年十月七日上午打電話給我，
問我有何處可以傾倒廢棄磚塊，我因為不知道確實地點，所以我
就叫他打「阿華」（丙○○）的行動電話」（見偵查卷第二十五
頁背面）各等語。果上開供述及證言內容不虛，則本件案發時之
現場除證人余成文一人外，並有被告乙○○、丙○○及丁○○在
場，且被告乙○○並非透過丙○○尋找建築廢棄磚塊等物以作為
回填整地使用，而係證人余成文為傾倒建築廢棄物而經由證人賴
桂枝之介紹，與被告丙○○聯絡後，丙○○再與乙○○洽商場地
。是丙○○如僅單純介紹證人余成文傾倒廢土，何以須專程先在
大溪鎮○○路等候，再親自駕車帶路至現場，而不通知被告乙○
○自行引導？又被告乙○○及丁○○如確係無償提供土地，何以
證人余成文一再堅指被告丙○○及乙○○曾告知傾倒廢棄物每車
應付三千元之費用？則得否認被告丙○○並不知情，乙○○僅欲
以前開附圖Ｄ之土地整平鋪設水泥，放置貨櫃屋及停車使用，已
有疑義。況被告甲○○於警詢中供稱：被告丁○○、乙○○請伊
整地，將廢棄之磚塊、水泥壓碎整平，要放置貨櫃屋（見偵查卷
第十頁背面、第十一頁）；於第一審訊問時供謂：當時是乙○○
帶伊去看現場，乙○○之工寮就在旁邊，伊有問乙○○該地是否
合法，乙○○說地是丁○○所有（見第一審卷第二四六頁）；於
原審九十一年九月十八日審理時供以：係乙○○請伊駕駛挖土機
去整地，但還沒工作就被查獲，伊不悉乙○○並非地主（見原審
卷第一０二頁）。被告丙○○於警詢中供以：乙○○告訴伊是地
主，現場要填磚塊整平，作為停車使用（見偵查卷第二十二頁背
面）；於第一審訊問時供承：乙○○說要蓋停車場，小陳介紹伊
去做，伊介紹甲○○去乙○○的工寮找乙○○，乙○○說地是其
所有，要整地（見第一審卷第二四五頁至第二四七頁）。而被告
乙○○於警詢中供稱：未請人傾倒廢棄物，余成文及甲○○是丙
○○所雇用（見偵查卷第十九、二十頁）；第一審審理時供稱：
伊跟丁○○借土地來放東西，隨時都可以歸還，伊當時有問丁○
○，丁○○說只要不是垃圾就可以倒，丙○○帶甲○○來找伊後
，伊有告知甲○○，整地之工資要向丙○○請求（見原審卷第二
六０、二六一、二六四頁）各等語。其三人就整地之目的為何及
余成文、甲○○係何人所僱用等重要之事實，彼此間及前後之供
述均齟齬不一。其實情為何，既關係被告等有無上述犯行之認定
，自有詳加調查，釐清真相之必要。原審未予詳察慎斷，遽行判
決，即有證據調查未盡及判決理由不備之違法。（二）證據之取
捨與事實之認定，固為事實審法院之職權，惟如調查所得之證據
，就待證事實之內容不相一致時，仍應依經驗法則、論理法則定
其取捨，並於判決理由內詳予說明其所得心證之理由，方足為事
實認定之依據。原判決雖認定被告丁○○係於八十五年間在上述
土地之路旁種植一排雞籠花等植物，並設置大門圍籬，擅自墾殖
竊占上述保安林地，並搭蓋如原判決附圖Ａ、Ｂ、Ｃ所示之工作
物鐵皮屋三間（面積詳如附圖）、Ｂ屋前鋪設水泥磚步道一條，
以供其種菜、放置大型礦泉水水塔等物品等情（原判決第二頁倒
數第三行至第三頁第一行），惟與被告丁○○於九十一年三月十
八日第一審法院調查時供稱：原判決附圖Ａ、Ｂ、Ｃ部分依序是
八十五、八十六、八十八年間所搭建等語（見第一審卷第二四一
頁），難謂相符，已有認定之事實與卷證資料不相適合之違誤。
又被告丁○○上開供述如果無訛，則其在他人保安林內擅自墾殖
及設置工作物之犯行，是否係有先後次序可分之數個犯罪行為？
如屬肯定，其先後數行為是否基於概括犯意？均非無疑。因涉被
告丁○○違反森林法之犯行，是否為連續犯、單純一罪或應予分
論併罰之數罪，及有無森林法第五十一條（於八十七年五月二十
七日修正公布）之新舊法比較適用問題，原審未予根究明白，尚
不足資為判斷其適用法律當否之依據，亦屬無可維持。以上或為
上訴意旨所指摘，或為本院得依職權調查之事項，應認原判決有
撤銷發回之原因。至原判決認被告丁○○犯罪不能證明，不另為
無罪諭知部分，依審判不可分原則，應一併發回，附此敘明。
據上論結，應依刑事訴訟法第三百九十七條、第四百零一條，判
決如主文。
中　　華　　民　　國　九十四　年　　八　　月　　四　　日
                      最高法院刑事第七庭
                          審判長法官  邵　燕　玲
                                法官  張　清　埤
                                法官  陳　世　雄
                                法官  陳　朱　貴
                                法官  呂　丹　玉
      本件正本證明與原本無異
                                      書  記  官
中　　華　　民　　國　九十四　年　　八　　月　十一　　日
                                                  Ｒ
